---
title: "aula_01"
format: html
editor: visual
message: false
warning: false
editor_options: 
  chunk_output_type: console
---

## Running Code

Aprendendo a atribuir valores

```{r}
A <- 1
B <- 2
C <- 3

#valores adiconados aqui, irão aparecer como objetos com dados 
```

O uso de dois \*\* para deixar em negrito **exemplo** #uso de um \* deixa ele em itálico *exemplo*

### Data.frame

Para a criação de um data frame, devemos utilizar o mesmo número de linhas e vetores.

```{r}
df <- data.frame(A, B)
```

### Ajuda no R

O R possui a funcionalidade ?help, que permite a busca para solução de problemas e entendimento a respeito de funções de pacotes específicos.

```{r}
help(data.frame)
#Aparece a resposta do que a função faz na aba de ajuda "help"
```

### Operações

O R permite que sejam realizadas opções simples, como no exemplo a seguir:

```{r}
1 + 1
2/3
3*4

A + B
C * A
B / C
#Pode fazer operações com os número e também com os vetores com valores atribuidos. 
```

O R também confirma ou não o que o usuário busca saber sobre a operação executada.

```{r}
#| echo: false
2 * 2
```

A opção `echo: false` desativa a impressão do código (apenas a saída é exibida).
