---
title: "Aula_11"
format: html
editor: visual
message: false
warning: false
---

## AULA 11 - 19/06/2024

## Criando mapas em R

## Pacotes

```{r}
library(gsheet)
library(tidyverse)
library(dplyr)
library(rnaturalearth)
library(remotes)
library(r4pde)
library(ggthemes)
library(ggspatial)
library(plotly)
library(leaflet)
library(ggrepel)
library(scatterpie)
```

```{r}
world <- ne_countries()
```

Pode ser alterada a cor de preenchimento, cor das linhas, expessura das linhas.

```{r}
sbr <- RustSoybean
sbr |> 
  ggplot(aes(longitude, latitude))+
  geom_point()+
  coord_sf()
```

```{r}
BRA <-ne_states(country = "Brazil",
                returnclass = "sf")
ggplot(BRA) +
  geom_sf(fill = "white",
          color = "black",
          linewidth = 1)+
  geom_point( data = sbr, aes(longitude, latitude),
              color = "black") +
  theme_map()
  
```

Adicionando pontos que contenham latitude e longitude. (Pacote r4pde). Precisa que seja um data frame.

Este pacote foi usado para criar os gráficos acima e abaixo.

```{r}
ES <- BRA |> 
  filter(name_en == "Espírito Santo")
MG <- BRA |> 
  filter(name_en == "Minas Gerais")
```

Selecionando apenas um Estado. Foram adicionadas três camadas diferentes para chegar a este mapa.

```{r}
BRA <-ne_states(country = "Brazil",
                returnclass = "sf")
ggplot(BRA) +
  geom_sf(fill = "white",
          color = "black",
          linewidth = 1)+
  geom_sf(data = ES, fill = "red")+
  geom_sf(data = MG, fill = "yellow")+
  geom_point( data = sbr, aes(longitude, latitude),
              color = "black") +
  theme_map()
```

Adicionando Rosa dos Ventos (Pacote ggspatial)

```{r}
Bra <- ggplot(BRA) +
  geom_sf(fill = "white",
          color = "black",
          linewidth = 1)+
  geom_sf(data = ES, fill = "red")+
  geom_point( data = sbr, aes(longitude, latitude),
              color = "black") +
  theme_map()+
  annotation_north_arrow(which_north = "grid")
```

Usando o pacote plotly para criar um mapa interativo. Esse pacote importa o mapa criado e o torna interativo.

```{r}
ggplotly(Bra)
```

Criando um mapa interativo com o pacote leaflet.

Quando mais eu aumento o número co zoom, mais próximo ele chega do centro da imagem das coordenadas.

```{r}
Viçosa <- leaflet() |> 
  addTiles() |> 
  setView(lng = -42.8825, lat = - 20.7546, zoom = 15)
Viçosa
```

Alterando as camadas dos mapas utilizados. Foi realizado apenas um teste aqui. O ideal é usar o mapa base que foi feito acima.

```{r}
leaflet() |> 
  addProviderTiles(providers$Esri.NatGeoWorldMap) |> 
  setView(lng = -42.8825, lat = - 20.7546, zoom = 5)
```

Adicionando pontos. Pode-se remover o setView, que o addCircle encontra os pontos e os marca no mapa.

```{r}
leaflet(sbr) |> 
  addTiles() |> 
  #setView(lng = -42.8825, lat = - 20.7546, zoom = 5) |> 
  addCircleMarkers(radius = 2)
```

```{r}
Joatuba <- leaflet() |> 
  addTiles() |> 
  setView(lng = -40.950698190088296, lat = -19.87009960422699, zoom = 15)
Joatuba

```

Usando o pacote (ggrepel) é possível adicionar nomes aos pontos no mapa.

```{r}
mapa <- gsheet2tbl("https://docs.google.com/spreadsheets/d/1pAIFKsdKxk_UQQXdYwIO-O5NOkYNhpclImJcLziYnk4/edit?usp=sharing")
```

```{r}
Bra2 <- ggplot(BRA) +
  geom_sf(fill = "gray70", alpha = 0.5, color = "white") +
  coord_sf()+
  geom_scatterpie(aes(x = lon, y = lat, r = 0.6), alpha = 0.8, color = NA, data = mapa,
                  cols = c("DFC",
                           "MA",
                           "FER",
                           "ANTR",
                           "OIDIO"))+
  geom_text_repel(data = mapa, aes(lon, lat, label = Local),
                   size = 2, nudge_x = 0.2, nudge_y = 0.27, color = "gray30", family = "Arial") +
  ggthemes::scale_fill_calc()+
  ggthemes::theme_map() +
  labs(x = "Longitude", y = "Latitude", legend = "", fill = "Doença")+
  theme(legend.position = "bottom", text = element_text(family = "Arial",size = 8))
Bra2
```
